臺灣嘉義地方法院民事判決　　　　　　　 95年度訴字第644號
原　　　告　丙○○
訴訟代理人　乙○○
被　　　告　戊○○
訴訟代理人　丁○○
上列當事人間塗銷所有權移轉登記等事件，於中華民國96年2月
26日辯論終結，本院判決如下：
    主  文
原告先、備之訴及假執行之聲請均駁回。
訴訟費用新台幣萬零伍佰零貳元由原告負擔。
    事實及理由
壹、程序方面：
一、按訴狀送達後，原告不得將原訴變更或追加他訴。但請求之
    基礎事實同一者，不在此限，民事訴訟法第255條第1項第2
    款定有明文。又所謂請求之基礎事實同一，係指變更或追加
    之訴與原訴之原因事實，有其社會事實上之共通性及關聯性
    ，而就原請求所主張之事實及證據資料，於變更或追加之訴
    得加以利用，且無害於他造當事人程序權之保障，俾符訴訟
    經濟者稱之。原告起訴時，其備位聲明請求「宣告本院80年
    12月2日核定之嘉義市東區公所解委員會80民調字第145號調
    解予以撤銷。被告應將嘉義市○○段632、642地號土地於民
    國95年9月19日以調解為原因所為之所有權移轉登記（收件
    字號95年7月12日）予以塗銷」。嗣於訴狀送達後，其備位
    聲明變更為「被告應給付原告新台幣（下同）2,973,910元
    及自訴繕本送達被告之翌日起至清償日止，按年息百分之五
    計算之利息；並願供擔保，聲請准予宣告假執行。」係基於
    相同之調解契約之事實而來，其社會事實相同，依上說明，
    應為合法。
貳、實體方面：
一、原告先位之訴部分：原告為嘉義市○○段632與642地號土地
    之原所有權人，民國80年間與被告因土地分配問題發生糾紛
    ，在嘉義市東區調解委員會勸說之下，雙方合意調解，並作
    成80年民調字第145號調解書，內容記載：「對造人（即本
    件原告）願意就其所有座落於嘉義市○○○段352號（重測
    後為嘉義市○○段642地號）及352-15（重測後為嘉義市○
    ○段632地號）等土地（下稱系爭土地），該面積全部劃分
    1/2給聲請人（即本件被告）。兩造現有房屋可繼續居住民
    民國83年12月31日前應遷建，各無異議。聲請人願意於80年
    12月2日前支付對造15萬元作為補償費」。調解成立後，被
    告以無給付補償金之義務而拒絕給付，且迄今已逾10餘年，
    被告均未遷出，亦未給付補償金，被告顯係詐欺原告，原告
    於93年已發函撤銷該調解，並以起訴狀做為撤銷意思之通知
    ，且被告亦知悉該調解不生效力而於93年11月11日再次聲請
    調解惟遭原告所拒。並聲明「請求宣告本院80年12月2日核
    定之嘉義市東區公所解委員會80民調字第145號調解予以無
    效。被告應將嘉義市○○段632、642地號土地於95年9月19
    日以調解為原因所為之所有權移轉登記（收件字號95年7月
    12日嘉地字156 610號）予以塗銷」。
二、原告備位聲明部分：縱認撤銷調解之訴無理由，被告未依據
    調解書內容於80年12月2日前支付原告15萬元，顯然陷於給
    付遲延，依民法第232條第1項所定，原告得拒絕其給付，並
    得請求賠償因債務不履行而生之損害，並以系爭土地市值核
    算損害償額為2,973,910元（150.16平方公尺＋972.0 7 平
    方公尺）×5300元×1/2＝2,973,910）。並聲明：「被告應
    給付原告2,973,910元及自訴繕本送達被告之翌日起至清償
    日止，按年息百分之五計算之利息；並願供擔保，聲請准予
    宣告假執行。」
三、被告則以：被告於80年11月初調解成立時，已託甲○○女士
    交付15萬元予原告，證人於93年及95年12月21日二次出庭均
    作證確有支付該筆款項，至於給付遲延的損害賠償部分，本
    案件僅係兄弟之間的土地爭議，並非買賣事件，據原告所提
    損害賠償額度並不合理，且調解迄今已十餘年，均無任何異
    議，今僅因土地漲價而提起撤回調解之訴，動機可疑，主張
    亦無理由。
四、先位之訴部分：
（一）兩造於80年11月2日在嘉義市東區公所調解委員會調解成
      立，並作成80年民調字第145號調解書（下稱系爭調解書
      ），其調解內容：「對造人（即本件原告）願意就其所有
      座落於嘉義市○○○段352號（重測後為嘉義市○○段642
      地號）及352-15（重測後為嘉義市○○段632地號）等土
      地，該面積全部劃分1/2給聲請人（即本件被告）。兩造
      現有房屋可繼續居住民民國83年12月31日前應遷建，各無
      異議。聲請人願意於80年12月2日前支付對造15萬元作為
      補償費」。此有本院80年度核字第1729號卷可證，並為兩
      造所是認，自屬真實。又原告確曾於93年7月14日發文予
      被告撤銷該調解，此有極道盡言法律事務所函文影本1件
      、掛號郵件回執影本1件可證，亦屬真實。
（二）按因被詐欺或被脅迫而為意思表示者，表意人得撤銷其意
      思表示。但詐欺係由第三人所為者，以相對人明知其事實
      或可得而知者為限，始得撤銷之。被詐欺而為之意思表示
      ，其撤銷不得以之對抗善意第三人。前條之撤銷，應於發
      見詐欺或脅迫終止後，1年內為之。但自意思表示後，經
      過10年，不得撤銷。民法第92條、第93條分別定有明文。
      如上所述，兩造所爭執之系爭調解書，早於80年12月5日
      經本院核定，迄原告於93年7月14日發文予被告撤銷該調
      解之合意，已逾上開民法第93條10年之期限。是姑不論原
      告主張受被告詐欺之事實是否存在，然原告撤銷調解之合
      意，已逾10年之期限，自無理由。
（三）次按調解有無效或得撤銷之原因者，當事人得向原法院提
      起宣告調解無效或撤銷調解之訴。第500條（再審之訴，
      應於30日之不變期間內提起。前項期間，自判決確定時起
      算，判決於送達前確定者，自送達時起算；其再審之理由
      發生或知悉在後者，均自知悉時起算。但自判決確定後已
      逾5年者，不得提起）。至第502條及第506條之規定，於
      第前2項（指上開事項）情形準用之。民事訴訟法第416條
      第2、4項定有明文。如前所述，兩造所爭執之系爭調解書
      ，早於80年12月5日經本院核定，而依原告之起訴狀所載
      ，原告係於95年10月23日始提起本訴。是原告自兩造調解
      成立日起，迄本件起訴時，已近15年之久，實已逾民事訴
      訟法第500條第2項所定5年之期限，原告提起本訴與上開
      民事訴訟法第416條之規定有違，是原告以受詐欺為由，
      提起宣告調解無效之訴，並請塗銷移轉系爭土地，即無無
      理由，應予駁回。
五、備位之訴部分：
（一）被告雖主張其於80年11月初調解成立時，已託甲○○女士
      交付15萬元予原告，然證人甲○○於本院作證時，表明不
      同意作證此有本院95年12月21日辯論筆錄可證。是並無證
      據顯示確定有支付15萬元原告之證據。且被告係於95年6
      月間以存證信函附匯票15萬元寄予原告，然為原告所拒，
      此有存證信函、匯票影本等在卷可證，並為兩造所不爭執
      ，誠屬真實。被告另係於95年9月15日以原告為提存受益
      人，將15萬元提存於本院，此有本院95年度存字第1665
      號提存通知書影本1件可證，並為兩造所不爭執，自屬真
      實，是若被告有於95年6月間前給付原告15萬元，何以會
      再寄匯票予原告或將15萬元提存之理，依此足證被告並未
      於95年6月間前，支付原告15萬元甚明。
（二）按遲延後之給付，於債權人無利益者，債權人得拒絕其給
      付，並得請求賠償因不履行而生之損害。民法第232條定
      有明文。而所謂遲延後之給付，於債權人無利益者，必以
      契約有給付之期限，且給付有其一定之目的，而非於該期
      限內為給付者，依客觀情事判斷，已無從達成契約之目的
      者而言。是遲延後之給付，是否已對債權人無利益，應依
      客觀情事判斷，非以債權人主觀之感受與臆測為斷。又遲
      延後之給付尚非對債權人不利益，債權人僅得請求債務人
      履行債務及賠償因遲延而生之損害。如前所述，原告雖未
      於80年12月2日前支付原告15萬元，然此係以金錢給付為
      標的，並無一特定使用目的，難認被告未於80年12月2日
      給付予原告，即對原告無利益。又原告主張被告並未於83
      年12月31日前應遷建，此固為被告所不爭執，惟調解內容
      所謂「遷建」之內容為何，並未明確，且依調解內容所載
      「兩造應於83年12月31日前應遷建」，是原告亦有於83年
      12月31日前完成遷建之義務，並非單指被告一方負義務而
      已。而原告並未能證明其已完成遷建，且按因契約互負債
      務者，於他方當事人未為對待給付前，得拒絕自己之給付
      。但自己有先為給付之義務者，不在此限。民法第264條
      定明文。是原告亦未於83年12月31日前完成遷建，自難指
      被告單方未於83年12月31日前完成遷建，即已對原告不利
      益。且遲延後之給付，於債權人無利益之事實，應由債權
      人負舉證之責（最高法院72年度台上字第3902號裁判參照
      ）。原告並未證明何以被告未於80年12月2日給付15萬元
      及於83年12月31日前完成遷建，其事後之給付即對其無利
      益之事證。從而原告以此以備位聲明請求被告給付2,97
      3,910元及自訴繕本送達被告之翌日起至清償日止，按年
      息百分之5計算之利息，亦無理由，應予駁回。
（三）原告備位之訴既經駁回，其假執行之聲請，已失所附麗，
      應予併駁回。
六、本件事證已臻明確，兩造其餘攻擊防禦之方法，及原告聲請
    訊問證人羅兆完等，均不影響先、備位聲明判決之結果，爰
    不一一論述，併予敘明。
七、據上論結，原告先、備位之訴均無理由，依民事訴訟法第78
    條，判決如主文。
中　　華　　民　　國　　96　　年　　3 　　月　　12　　日
                  民一庭法　官　馮保郎
右為正本係照原本作成
如對本判決上訴須於判決送達後20日內向本院提出上訴狀
中　　華　　民　　國　　96　　年　　3 　　月　　12　　日
                  書記官　王立梅
